【裁判字號】    99,消債更,213
【裁判日期】    990630
【裁判案由】    聲請更生程序
【裁判全文】
臺灣高雄地方法院民事裁定           99年度消債更字第213號
聲  請  人  甲○○
上列當事人因消費者債務清理事件聲請更生，本院裁定如下：
    主  文
聲請駁回。
聲請費用由聲請人負擔。
    理  由
一、聲請意旨略以：聲請人有不能清償債務情事，前曾依「中華
    民國銀行公會會員辦理消費金融案件無擔保債務協商機制」
    ，與最大債權銀行即安泰商業銀行股份有限公司（下稱安泰
    銀行）共同協商債務清償方案，就聲請人當時積欠之債務成
    立協商，約定聲請人應自民國95年5 月起，每月繳納新臺幣
    （下同）30,294元之方式償還，然以聲請人之收入扣除每月
    必要生活費用，實無力負擔上開協商條件而致毀諾，此顯有
    客觀上不可歸責於己之事由，爰依法聲請裁定准予更生等語
    。
二、按聲請更生或清算不合程式或不備其他要件者，法院應以裁
    定駁回之；債務人與金融機構協商成立者，不得聲請更生或
    清算。但因不可歸責於己之事由，致履行顯有重大困難者，
    不在此限；本條例施行前，債務人依金融主管機關協調成立
    之中華民國銀行公會會員辦理消費金融案件無擔保債務協商
    機制與金融機構成立之協商，準用前項之規定，消費者債務
    清理條例第8 條前段、第151 條第5 項、第6 項分別定有明
    文。是債務清償方案成立後，應由債務人按其條件履行，如
    因事後發生情事變更，在清償期間收入或收益不如預期，致
    該方案履行困難甚或履行不能，因不可歸責於己，始能准許
    債務人聲請更生或清算，以避免債務人任意毀諾已成立之協
    商，濫用更生或清算之裁判上債務清理程序，是所謂「不可
    歸責於己之事由」，應係指客觀上聲請人之支出增多，或收
    入、收益減少，非其成立協商時所能預期，諸如物價上漲而
    成本增加、家屬患病等以致支出增加，或因病無法工作、僱
    佣之公司倒閉或裁員、失業、減薪等以致收入減少等情形，
    始足當之。
三、經查：
  (一)聲請人現積欠安泰銀行等金融機構債權人共計2,464,163 元
    ，前曾於95年4 月20日依「中華民國銀行公會會員辦理消費
    金融案件無擔保債務協商機制」就當時積欠之無擔保債務與
    債權人達成分期還款協議，同意自95年5 月起，每月繳納30
    ,294元之方式償還等情，此有債權人清冊、財團法人金融聯
    合徵信中心當事人綜合信用報告及安泰銀行99年6 月10日陳
    報狀等件附卷可憑（見本院卷第11至13頁、第48至56頁、第
    94 至98 頁），而聲請人繳納21期協商款，自97年2 月起即
    未依約繳款，亦有安泰銀行上開陳報狀在卷足稽，是聲請人
    主張其積欠債權人上開債務，且於95年間與債權人達成分期
    還款協議等語應屬實情，則依前揭條文規定及說明，聲請人
    前既先已為協議成立，自應有因不可歸責於己之事由，致履
    行顯有重大困難之情形，且有不能清償債務或有不能清償之
    虞等情事，法院始應准予更生。
  (二)聲請人戶籍地址於高雄縣仁武鄉○○○街70巷8 號，有戶籍
    謄本附卷可稽（見本院卷第9 頁），又債務人既因債務高築
    陷於經濟困難，則除特殊必要情形外，自應撙節支出，本院
    參諸內政部公告97、99年度臺灣省每人每月最低生活費用（
    含食、衣、住、行、育、樂費用）均為9,829 元等情，認聲
    請人於97年及現今之每月基本生活開銷於9,829 元內，核屬
    必要，逾此範圍之生活支出，除非聲請人能舉證有特別情事
    ，否則不予另為列計。
  (三)聲請人95、96、97年度申報所得分別為104,882 元、228,50
    2 元、209,460 元，換算每月平均收入為8,740 元、19,042
    元、17,455元，現今平均每月收入約為26,845元，此有綜合
    所得稅各類所得資料清單、薪資單、稅務電子閘門財產所得
    調件明細表附卷足參（見本院卷第60至61頁、第80頁、第91
    頁），而聲請人前於95年間與安泰銀行協商時，乃於收入證
    明切結書中書明薪水24,000元、親友贊助1 萬元，聲請人復
    於前聲請更生程序時具狀陳述：「聲請人每月應支付之上開
    債務協商款項，係賴聲請人之姐盧穎娟每月借款5,000 元至
    1 萬元不等，再由聲請人之配偶補足差額，始能勉強支應」
    等語，而聲請人之配偶於96年間，收入高達1,147,400 元，
    此亦有收入證明切結書在卷可按（見本院卷第98頁），並經
    本院依職權調閱本院97年度消債抗字第158 號卷宗核閱屬實
    ，則聲請人自95年協商成立時迄至97年2 月毀諾間，其薪資
    收入並無明顯客觀降低之變化，甚而聲請人毀諾時之申報所
    得更較協商時者為高，且衡諸聲請人於協商之初即以親友贊
    助為其還款來源，並能按期清償協商款長達20餘期，及配偶
    具有高額收入足以協助其還款等情，足見聲請人除薪資來源
    外，本以親友贊助為其清償還款方案資金來源而與安泰銀行
    協商，嗣並達成還款協議，是聲請人僅憑前揭薪資收入金額
    顯低於每月協商還款金額，而謂協商條件過苛，毀諾具有不
    可歸責於己事由一節，是否可採已非無疑，又聲請人雖於97
    年11月間與其配偶離婚，有戶籍謄本在卷可按（見本院卷第
    9 頁），惟聲請人早於同年2 月間即未依協商條件還款而毀
    諾，而聲請人復未提出有於97年2 月間因失業而無法依約履
    行還款之證據，是此均非其毀諾之因素，此外聲請人亦無提
    出其家庭當時有何收入減少或支出增加致其無法依約履行而
    毀諾之證據，則依上所述，聲請人於97年2 月間毀諾顯非有
    不可歸責於自己之事由。
  (四)況以聲請人現今之收入扣除扣除必要生活支出後每月尚餘17
    ,016元可供清償債務（計算式：00000-0000＝17016 ），而
    聲請人債務雖達2,464,163 元，約為償還額之145 倍（計算
    式：0000000 ÷17016 ＝145 ），惟應約於12年間即可清償
    完畢，以聲請人目前僅約46歲，距離法定退休年齡尚有約19
    年，復可累積工作經驗以增加日常收入，應可在未來相當期
    限內逐步將債務清償完畢，且債務人為償還債務，本應經歷
    履行期間較不寬裕之經濟生活，此乃債務人於負擔債務時即
    得預見，是依誠實及信用之原則，債務人於有履行可能性時
    ，仍應誠實勤勉地履行債務，於此自亦不得認其已有不能清
    償債務或有不能清償之虞之情事。
四、綜上所述，本件聲請人前已與金融機構協商成立，又無不可
    歸責於己之事由致依原協商條件履行顯有重大困難，復不具
    不能清償債務或有不能清償之虞之情事，其聲請更生自屬要
    件不備，又無從補正，依首揭條文之意旨，自應予以駁回。
五、依消費者債務清理條例第8 條前段、第15條，民事訴訟法第
    78條，裁定如主文。
中    華    民    國    99    年    6     月    30    日
              民事第四庭    法      官  楊淑儀
上為正本係照原本作成。
如不服本裁定，應於裁定送達後10日內，以書狀向本院提出抗告
，並繳納抗告費新臺幣1,000元。
中    華    民    國    99    年    6     月    30    日
                            書  記  官  王資惠

司法院資訊處製作；財團法人民間司法改革基金會備份。
